臺灣高等法院民事裁定　　　　　　　　 96年度抗更(一)字第3號
抗　告　人　甲○○
送達代收人　李義忠律師
相　對　人
即　債務人　丁○○
　　　　　　乙○○
相　對　人
即　第三人　丙○○
上列抗告人與相對人丁○○等間聲請強制執行事件，抗告人對於
民國94年10月26日臺灣板橋地方法院92年度執字第16310號所為
裁定提起抗告，經最高法院第一次發回，本院裁定如下：
    主      文
原裁定廢棄，發回臺灣臺北地方法院。
    理      由
一、抗告意旨略以：
(一)相對人丙○○等之父親陳尻鬨，生前積欠抗告人借款新台幣
    (下同)一千六百三十餘萬元及遲延利息均未清償，相對人丙
    ○○雖拋棄繼承，但其餘繼承人即相對人丁○○、相對人乙
    ○○、與陳玉盆、陳重吉、陳姿婷、陳姿瑩、陳姿媛、陳建
    處均已繼承陳尻鬨之債務。茲因丙○○以登記為其所有，坐
    落台北縣五股鄉○○段更寮小段2地號土地（以下簡稱「系
    爭土地」）之所有權全部，為債務人即相對人丁○○、乙○
    ○設定如原裁定主旨欄所示之抵押權（以下簡稱為「系爭抵
    押權」），故抗告人前於民國（下同）92年5月29日，依據
    公同共有家產關係，聲請查封相對人丙○○為相對人丁○○
    、乙○○設定之系爭抵押權暨其所擔保之抵押債權及土地應
    有部分移轉交付債權，並主張前述丁○○、乙○○之抵押權
    、抵押債權及對丙○○就系爭土地應有部分移轉交付請求權
    既確實存在，抗告人自得聲請指封，依民法第242條規定，
    代位丁○○、乙○○，實施其對丙○○就2號土地之系爭抵
    押權、抵押債權及土地應有部分移轉交付債權（連帶債權）
    ，俾代位取得其對丙○○之執行名義。抗告人復於94年5月
    24 日，依強制執行法第115條、第117條請求指封「丁○○
    、乙○○對於丙○○就系爭土地應有部分各2000/8964移轉
    交付債權、連帶債權」及「陳姿婷、陳姿瑩、陳姿媛、陳建
    處、孫金鳳共同繼承陳重江之系爭土地應有部分2000/8964
    移轉交付債權」（見原審卷(二)第25頁至27頁）。
(二)嗣因前開請求論述錯誤，遭原法院分別於94年5月9日、94年
    5月30日予以裁定駁回（見原審卷(一)第366頁至368頁、卷(二)
    第118頁至119頁），惟按民事執行處所為之裁定並無既判力
    ，且查本件丁○○、乙○○對於丙○○之抵押權、債權、及
    土地應有部分移轉請求權經原法院88年重訴字第587號暨91
    年度重訴字第382號民事判決認定確係存在，是抗告人於94
    年7月22日重行聲請就「丁○○、乙○○對丙○○所有系爭
    土地地號、地目田、面積8,964平方公尺土地所有權全部，
    於82年3月18日經台北縣新莊地政事務所以82登字第11402號
    收件，而於82年3月20日登記之最高限額新台幣240,000,000
    元抵押權暨其擔保之連帶抵押債權，與丁○○、乙○○就上
    開土地應有部分各1/4所有權移轉登記請求權」（見原審卷
    (三)第201頁、262頁）為強制執行，俾代位取得對第三人丙○
    ○之執行名義，以資清償；於94年10月21日，復具狀補陳抗
    告人得提出91年重訴382號判決，代位丁○○、乙○○聲請
    指封並繼續執行、繼續查封等情，原法院僅須形式審查，即
    可得知抗告人之主張非虛，乃原法院未予詳查，即以94年10
    月26日原法院92年度執字第16310號裁定（下稱原裁定），
    逕予駁回抗告人之請求，其認事用法顯有違誤，爰請求廢棄
    原裁定等語，並提出民事判決3件、存證信函4件、掛號函件
    回執3紙、土地登記謄本、戶籍謄本、民事上訴理由狀、民
    事補充理由狀各l件、抵押權設定契約書、臺北縣新莊地政
    事務所函、土地登記案件駁回通知書、土地登記案件補正書
    各l紙等影本為證。
二、原裁定則以：
(一)按民事確定判決，僅就經判決主文所判斷之訴訟標的始有既
    判力，相對人丙○○於原法院91年度重訴字第382號塗銷抵
    押權登記事件，雖經認定丁○○、乙○○對丙○○之系爭擔
    保債權存在，但仍無拘束本件之效力。
(二)又抗告人固主張代位丁○○、乙○○實施其等對丙○○之債
    權，然抗告人對丁○○、乙○○有無代位權，暨抵押權可否
    代位行使屬實體法上問題，均非執行法院所得審究，原法院
    自無從僅依判命丁○○、乙○○等人連帶給付違約金之民事
    確定判決（原法院88年度重訴字第587號），即代位丁○○
    、乙○○強制拍賣抵押物。
(三)抗告人前於94年2月5日、同年月7日陳報狀聲請扣押系爭抵
    押權所擔保之「扺押債權乙○○、丁○○各1/4，陳重江繼
    承人1/4份額」、「丁○○、乙○○等對於第三人丙○○，
    就丙○○所有坐落台北縣五股鄉○○段更寮小段第2地號、
    田、8,964平方公尺土地上，於82年3月20日登記之最高限額
    新台幣240,000,000元抵押權，各2000/8964土地份額債權之
    抵押債權」，繼於94年5月20日及同年月23日聲請狀追加執
    行「債務人丁○○、乙○○本於79年3月9日同意書及抵押權
    設定契約書之約定對第三人丙○○所有坐落台北縣五股鄉○
    ○段更寮小段2地號土地應有部分2000/8964之移轉交付債權
    （分別共有之連帶債權）」，業經本院先後於94年5月9日及
    同年月30日裁定駁回在卷；而前述抵押債權之發生原因，究
    係本於陳尻鬨79年3月9日所簽同意書、分析共同家產或其他
    約定，暨其給付是否可分、債權是否連帶，係該權利在實體
    法上之定性問題，抗告人94年7月22日、同年8月15日、同年
    9月29日、同年10月6日及同年10月21日聲請狀主張代位債務
    人丁○○、乙○○行使權利，所重新指封「債務人丁○○、
    乙○○對丙○○系爭土地之抵押權、抵押債權及土地應有部
    分移轉交付債權、連帶債權」，其實際請求執行之對象，既
    仍為系爭抵押權及其所擔保之「丁○○、乙○○對丙○○所
    有台北縣五股鄉○○段更寮小段第2地號土地各有2000/8964
    份額債權」，則在前述裁定，另經抗告審廢棄確定前，依民
    事訴訟法第238條前段規定，仍受自我裁定效力之拘束，遑
    論本院已以94年度抗字第1819號裁定駁回聲請人就本院前述
    裁定所為之抗告及再抗告，即不得就業經駁回執行聲請之同
    一標的重新查封等語，駁回抗告人查封之聲請。
三、經查本件抗告人主張相對人丙○○等之父親陳尻鬨生前尚積
    欠抗告人借款及遲延利息均未清償，相對人丙○○拋棄繼承
    ，但其餘繼承人即相對人丁○○、相對人乙○○、與陳玉盆
    、陳重吉、陳姿婷、陳姿瑩、陳姿媛、陳建處均已繼承陳尻
    鬨之債務等情，固據其提出繼承系統表（見原審卷(一)第15頁
    背面）附卷為憑，且為兩造所不爭執，並經本院核閱戶籍謄
    本等無訛，堪信為真實。惟查：
(一)抗告人94年7月22日重行聲請查封系爭抵押權、抵押權所所
    擔保之債權暨系爭土地應有部分返還請求權，係以原法院88
    年度重訴字第587號民事確定判決暨原法院89年度民執速字
    第8057號債權憑證為執行名義（見原審卷(二)第192頁、卷(三)
    第280頁）；對於主張丙○○與丁○○、乙○○間有無系爭
    抵押權存在部分，則提出丙○○與丁○○、乙○○間塗銷抵
    押權事件確定判決（見原法院91年重訴字第382號、原審卷
    (三)第306頁）為憑。是抗告人非以代位訴訟勝訴確定判決為
    執行標的，則其聲請就債務人丁○○、乙○○對第三人丙○
    ○之金錢債權及所有物返還請求權為強制執行，本應認為係
    依強制執行法第115條、第116條對第三人金錢債權、對物交
    付或移轉請求權之執行問題。抗告人雖主張重新指封依民法
    第242條『代位』相對人丁○○、乙○○實施對丙○○系爭
    抵押權、抵押債權及土地應有部分移轉交付之債權（連帶債
    權），俾能『代位取得』對第三人丙○○之執行名義等情（
    原審卷(三)第201頁），惟細究抗告人前開執行名義及其所為
    之陳述，有關「俾代位取得對第三人之執行名義」乙節，似
    僅為保全債權之意，其主張代位云云，原本應屬誤會。然抗
    告人另於94年10月21日具狀陳明『債務人丁○○、乙○○等
    經催告仍怠於行使抵押權，有94年7月21日台北南海郵局905
    號存證信函及回執可稽。債權人「得提出91年重訴382號判
    決」陳報債務人丁○○、乙○○有抵押債權等財產，「代位
    」丁○○、乙○○聲請指封並繼續執行、繼續查封』（見原
    審卷(三)第366頁），並主張『本件系爭土地抵押債權之法律
    關係，經原法院91年重訴字第382號丙○○與丁○○、乙○
    ○間塗銷抵押權登記事件民事判決確定……，業經裁判系爭
    抵押債權存在，鈞院「據此確定判決」應准予指封』（見同
    上卷頁數）等情，是抗告人顯係於原指封之請求外，另以原
    法院91年重訴字第382號確定判決為執行名義，主張代位丁
    ○○、乙○○向第三人丙○○之財產強制執行。準此，原法
    院91年重訴字第382號確定判決，亦堪認為本件抗告人主張
    代位債務人執行第三人財產之執行名義，合先敘明。
(二)關於抗告人主張代位債務人執行對第三人財產部分：
    按債務人怠於行使其權利時，債權人因保全債權，得以自己
    名義行使其權利，固為民法第242條前段所明定；又此項代
    位權行使之範圍，並不以保存行為為限，凡以權利之保存或
    實行為目的之一切審判上或審判外之行為，諸如假扣押、假
    處分、聲請強制執行、實行擔保權、催告、提起訴訟等，債
    權人皆得代位行使，固經最高法院69年台抗字第240號裁定
    意旨闡釋甚明。惟上開規定與裁定意旨，均不免債權人主張
    代位債務人向第三人提起強制執行時，須依強制執行法第4
    條提出執行名義之責，即債權人主張代位債務人執行對第三
    人之財產時，仍須提出強制執行法第4條所定之執行名義，
    強制執行程序，始克進行。查本件抗告人主張得代位債務人
    ，聲請強制執行債務人對第三人之債權及返還請求權，無非
    係以原法院91年重訴字第382號原告敗訴確定判決為據，然
    審究該確定判決，僅係對於第三人丙○○請求塗銷抵押權登
    記事件，為丙○○敗訴之判決，並非為抗告人有權代位丁○
    ○、乙○○請求第三人丙○○給付金錢或特定標的物之勝訴
    給付判決，故尚不得作為聲請代位丁○○、乙○○對丙○○
    之財產為強制執行之名義甚明（最高法院19年抗字第580號
    、26年渝上字第247號、51年台抗字第219號判例意旨參照）
    。況抗告人亦曾以此代位聲請強制執行，經原法院92年拍字
    第84號裁定、本院92年度抗字第2986號裁定駁回在案（見原
    審卷(一)第111至112頁），今卻又僅以同一名義主張代位聲請
    強制執行，其執行名義自仍有所欠缺，執行法院亦無從僅以
    形式審查，即准許抗告人之請求。抗告意旨仍執陳詞，指摘
    原裁定不當，並無可採。原裁定駁回抗告人此一部份請求，
    雖非全以此為理由，惟其結論部分，經核並無不合。
(三)關於請求對第三人財產強制執行部分：
    按依強制執行法第115條、第116條之規定，債務人對於第三
    人之金錢債權或物之交付、返還請求權，非不得為執行之標
    的。法院因債權人之聲請，如認為合法，即應依同法第115
    條發扣押命令禁止債務人收取或為其他處分，並禁止第三人
    向債務人清償；或依同法第116條以命令禁止債務人處分，
    並禁止第三人交付或移轉外，如認為適當時，得命第三人將
    該動產或不動產交與執行法院，依關於動產或不動產執行之
    規定執行之。又經執行法院核發扣押命令後，第三人不承認
    債務人之債權存在時，依強制執行法第119條第1項規定，得
    向執行法院聲明異議，債權人唯有於第120條第2項所定10日
    內提起訴訟對於第三人取得執行名義、或另行提出其他得為
    執行之名義，始得再向該第三人為強制執行，此亦有最高法
    院51年台抗字第213號判例意旨可稽。查原法院前依抗告人
    查報債務人丁○○、乙○○對於第三人丙○○有抵押權、抵
    押債權暨物之返還請求債權可供執行，乃於92年6月5日核發
    扣押命令（見原審卷(一)第18頁），第三人丙○○旋即聲明異
    議，否認丁○○、乙○○對其有前揭權利存在，並聲請撤銷
    該執行命令（原審卷(一)第169頁）；嗣抗告人遲於93年11月2
    日始對丙○○提起確認抵押權存在訴訟（見原法院93年重訴
    字第400號案件），已逾上開法定期間，丙○○原得請求撤
    銷扣押命令，況抗告人雖曾參加丁○○、乙○○與丙○○間
    請求返還系爭標的物訴訟（見原法院92年重訴字第61號案件
    ），亦均遭敗訴判決確定，是原法院前以裁定駁回抗告人之
    請求，經核尚無不合。然查本件抗告人復又於94年7月22日
    ，重行提出原法院88年度重訴字第587號民事確定判決暨原
    法院89年度民執速字第8057號債權憑證為執行名義，對於主
    張抵押權、抵押債權存在部分並提出前揭原法院91年度重訴
    字第382號確定判決、對於主張返還請求權存在部分亦提出
    同意書影本等附卷為憑，則抗告人聲請重為執行，是否仍有
    未足，執行法院自有查明之必要，若形式審查得認為對於第
    三人之金錢債權暨物之返還請求權存在，即應依強制執行法
    第115條、第116條核發扣押命令等裁定，若第三人否認債務
    人之債權存在，揆諸前開說明，自得由其另循異議，以為救
    濟。乃原法院未詳加查明審酌，即裁定駁回抗告人之請求，
    似有未洽。抗告意旨，指摘原裁定不當，求予廢棄，為有理
    由，爰由本院將原裁定廢棄，發回原法院詳為調查，另為適
    當之處置。
四、據上論結，本件抗告為有理由，爰裁定如主文。
中　　華　　民　　國　　96　　年　　6 　　月　　28　　日
                    民事第五庭
                        審判長法  官  魏麗娟
                              法  官  蔡芳齡
                              法  官  陳博享
正本係照原本作成。
本裁定除以適用法規顯有錯誤為理由，並經本院許可外，不得再
抗告。如提起再抗告，應於收受後10日內委任律師為訴訟代理人
向本院提出再抗告狀。並繳納再抗告費新台幣１千元。
中　　華　　民　　國　　96　　年　　 6　　月　　29　　日
                              書記官　于  誠
